【裁判字號】    98,重上,184
【裁判日期】    980922
【裁判案由】    土地所有權移轉登記等
【裁判全文】
臺灣高等法院民事判決                 98年度重上字第184號
上  訴  人  己○○
            甲○○
共      同
訴訟代理人  劉承斌律師
被  上訴人  丙○○
訴訟代理人  陳鄭權律師
複  代理人  丁俊和律師
被  上訴人  乙○○○
            丁○○
            戊○○
上列當事人間請求土地所有權移轉登記等事件，上訴人對於中華
民國98年1月12日臺灣桃園地方法院96年度重訴字第237號第一審
判決提起上訴，經本院於98年9月8日言詞辯論終結，判決如下：
    主  文
原判決關於駁回上訴人後開第二、三項之訴部分及訴訟費用之裁
判均廢棄。
被上訴人乙○○○應將坐落桃園縣龍潭鄉○○○段一０一四之七
地號土地所有權應有部分三分之一移轉登記予上訴人公同共有。
被上訴人戊○○應將坐落桃園縣龍潭鄉○○○段一０一四之七地
號土地所有權應有部分六分之一移轉登記予上訴人公同共有。
其餘上訴駁回。
第一、二審訴訟費用由被上訴人乙○○○負擔千分之六，由被上
訴人戊○○負擔千分之三，餘由上訴人連帶負擔。
    事實及理由
一、關於程序方面：
  (一)按繼承人得拋棄其繼承權；前項拋棄，應於知悉其得繼承之
    時起二個月內，以書面向法院、親屬會議或其他繼承人為之
    ，民國（下同）74 年6月30日修正前民法第1174條定有明文
    。本件上訴人係主張繼承訴外人陳宣舜對被上訴人之土地所
    有權移轉登記請求權而為請求。經查陳宣舜於62 年6月22日
    死亡，其法定繼承人為上訴人及訴外人陳秀明、陳正明、陳
    秋蘭（以上3人合稱為陳秀明等3人），陳秀明等3人於62年7
    月25日書立繼承權拋棄證明書予上訴人，內載：「不動產標
    示：亡陳宣舜遺下全部不動產繼承權應繼分全部拋棄。前記
    被繼承人陳宣舜於62 年6月22日死亡，對其遺下上開不動產
    權鄙人依法有繼承之權利，茲鄙人甘愿將該繼承權一切放棄
    ，由己○○等2 人繼承是實無訛，特具繼承權拋棄證書為憑
    」，該繼承權拋棄證明書並經亞東關係協會東京辦事處認證
    。嗣陳秀明等3人復於97年7月11日出具授權書，表明彼等確
    已於62 年7月間拋棄對陳宣舜之遺產繼承權，該授權書亦經
    台北駐日經濟文化代表處認證等情，有戶籍登記簿、亞東關
    係協會東京辦事處69年7月1日亞證驗字第0282號證明書、繼
    承權拋棄證明書、繼承系統表及授權書可稽（見原審卷第13
    7、161至163、228至233頁）。依前揭規定，堪認陳秀明等3
    人已依法拋棄對陳宣舜之遺產繼承權。是上訴人提起本件訴
    訟並無欠缺當事人適格，合先敘明。
  (二)被上訴人乙○○○、丁○○、戊○○未於言詞辯論期日到場
    ，核無民事訴訟法第386 條所列各款情形，爰依上訴人之聲
    請，由其一造辯論而為判決。
二、上訴人主張：被上訴人丙○○及訴外人陳宣舜、陳念舜、陳
    宗舜等4房兄弟，於50 年10月22日經父母同意後，共同訂立
    「同立鬮分合約證書」（下稱系爭鬮分書）協議分家，其中
    第13條約定：「陳念舜、丙○○名義所有坐落龍潭鄉○○○
    段第1014-7、1015號等貳筆本約成立日同時無條件移轉登記
    與長房陳宣舜取得，屆時陳念舜、丙○○不得刁難或藉詞任
    何條件索取代價之」。嗣陳宣舜死亡後，陳念舜、丙○○及
    被上訴人乙○○○（即陳宗舜之配偶）復與陳宣舜之繼承人
    （授權由己○○全權代理）於69 年9月29日訂立協議書（下
    稱系爭協議書），其第1條約定：「對50 年10月22日同立鬮
    分合約證書追加協議條件開列依後：一、分鬮合約證書第13
    條銅鑼圈段1015地號家舜名義及1014之7 地號家舜、念舜、
    邱秀榮名義土地，宣舜繼承人處分時家舜念舜無條件提供證
    件蓋章給與宣舜繼承人處分」。則依系爭鬮分書及系爭協議
    書之約定，坐落桃園縣龍潭鄉○○○段1015、1014-7地號土
    地（下稱系爭1015、1014-7地號土地，合稱系爭土地）應分
    歸陳宣舜所有，而陳宣舜死亡後，由上訴人共同繼承，是系
    爭土地應由上訴人共同取得。又系爭1015地號土地全部登記
    為丙○○所有，系爭1014-7號土地現則登記為丙○○、乙○
    ○○、丁○○及戊○○（以上2 人為陳念舜之子女）共有，
    所有權應有部分各為1/3、1/3、1/6、1/6，是上訴人依系爭
    鬮分書及系爭協議書之上開約定及繼承之法律關係，自得請
    求被上訴人將系爭土地移轉登記予上訴人公同共有。退步言
    之，依系爭協議書第1 條約定內容可知，陳宣舜僅將系爭土
    地暫時登記於被上訴人名下，迨將來上訴人欲處分時，被上
    訴人須將系爭土地返還登記予上訴人，故系爭協議書亦具有
    借名登記契約或信託契約之性質，上訴人自得終止兩造間就
    系爭土地之借名登記契約或信託契約，而請求被上訴人將系
    爭土地移轉登記予上訴人，且此項請求權應自上訴人終止契
    約之翌日起算消滅時效。爰請求丙○○應將系爭1015地號土
    地移轉登記予上訴人公同共有，丙○○及乙○○○應將系爭
    1014-7地號土地所有權應有部分各1/3 移轉登記予上訴人公
    同共有，丁○○及戊○○應將系爭1014-7地號土地所有權應
    有部分各1/6 移轉登記予上訴人公同共有等語。原審為上訴
    人敗訴之判決，上訴人不服，提起上訴，並聲明：(一)原判決
    廢棄。(二)丙○○應將系爭1015地號土地辦理所有權移轉登記
    予上訴人公同共有。(三)丙○○、乙○○○應分別將系爭1014
    -7地號土地所有權應有部分1/3 移轉登記予上訴人公同共有
    。(四)丁○○、戊○○應分別將系爭1014-7地號土地所有權應
    有部分1/6移轉登記予上訴人公同共有。
三、被上訴人乙○○○及戊○○未於期日到庭陳述，亦未提出書
    狀為任何主張及陳述。被上訴人丁○○則於原審曾辯稱：其
    係因繼承而取得系爭1014-7地號土地持分，不知當時是如何
    約定，惟上訴人於經過好幾十年始為本件請求，應無理由等
    語（見原審卷第36頁）。被上訴人丙○○則辯稱：系爭鬮分
    書性質上係丙○○、陳念舜及陳宗舜3 房之分產契約，而系
    爭協議書之約定僅是系爭鬮分書第13條約定之追加協議，是
    系爭協議書亦僅係單純之分產約定，故無論依系爭鬮分書或
    系爭協議書之約定，均無使兩造間就系爭土地成立借名登記
    契約或信託契約，上訴人自不得依借名登記或信託之法律關
    係請求丙○○移轉系爭土地。又系爭鬮分書除丙○○、陳念
    舜及陳宗舜3 房分產之約定外，另約定將系爭土地贈與陳宣
    舜，惟因陳宣舜身為家中長子，竟於46年間遷居日本後，即
    對父母不聞不問，丙○○自得依88年修正前民法第408條第1
    項規定，向上訴人為撤銷贈與之意思表示，是上訴人不得再
    依系爭鬮分書及系爭協議書之約定而為請求。又系爭鬮分書
    第13條所定系爭土地移轉登記請求權早已罹於消滅時效，而
    系爭協議書第1 條所定系爭土地移轉登記請求權乃以系爭鬮
    分書第13條約定之請求權為依據，則先前已罹於消滅時效之
    請求權，不因當事人嗣後之約定而回復；退步言之，系爭協
    議書第1 條所定請求權之行使並未附條件，陳宣舜之繼承人
    於簽訂系爭協議書後即處於隨時可行使權利之狀態，然上訴
    人迄至96 年7月26日始為本件請求，亦已罹於消滅時效，丙
    ○○自得拒絕給付。至81 年7月30日所簽訂之同意書（下稱
    系爭同意書），係源自系爭協議書第2 條約定，與系爭土地
    無涉，自不生拋棄系爭土地移轉登記請求權之時效利益問題
    。是上訴人所為本件請求實無理由等語。原審為被上訴人勝
    訴之判決，丙○○對於上訴人之上訴則聲明駁回上訴。
四、經查陳宣舜（長房）、陳念舜（二房）、陳明真（三房，由
    乙○○○為法定代理人）及丙○○（四房）於50年10月22日
    經陳宣舜之父陳其康、母陳范盡妹之同意簽訂系爭鬮分書，
    嗣己○○以陳宣舜之繼承人名義於69 年9月29日與陳念舜、
    丙○○、陳張益妹、陳明真等人簽訂系爭協議書。又系爭10
    15地號土地於41年12月13日，以買賣為原因，全部登記為丙
    ○○所有；系爭1014-7地號土地則於61 年8月25日，以贈與
    為原因，登記為乙○○○、丙○○、陳張益妹（即陳念舜之
    配偶）共有，所有權應有部分各1/3，嗣於92 年8月4日，由
    戊○○、丁○○（即陳張益妹之子女）以分割繼承為原因各
    取得系爭1014-7地號土地所有權應有部分1/6 等情，有系爭
    鬮分書、系爭協議書、土地登記謄本、土地異動索引、戶籍
    謄本及土地登記簿可稽（見原審卷第6至20、22至24、139至
    142、214、215、296至300 頁），且為上訴人、丙○○及丁
    ○○所不爭執；而乙○○○及戊○○對於上開事實，已於原
    審及本院審理中受合法之通知，既未於言詞辯論期日到場，
    亦未提出書狀爭執，依民事訴訟法第280條第3項、第1 項規
    定，視同自認，是上開事實均堪信為真實。
五、上訴人主張依系爭鬮分書及系爭協議書之約定，兩造間就系
    爭土地應成立借名登記契約或信託契約等語；惟為被上訴人
    所否認，並抗辯依系爭鬮分書及系爭協議書之約定應係成立
    贈與契約等語。經查：
  (一)按台灣之家產自清朝以降即屬父祖子孫所構成家屬之公同共
    有，日本割據後，社會制度並未立即改變，仍然維持家產制
    度。關於家產分析，通常以鬮分方法為之，故通稱為「鬮分
    」，其目的即在於終止共有關係，使各繼承人就其應得部分
    成為單獨所有人，性質上係屬家產分割協議，是關於不動產
    部分，各繼承人固得依「鬮分」之約定請求移轉登記為所有
    權人，然於辦理登記前，尚不生單獨取得該不動產所有權之
    效力。查依系爭鬮分書所載：「同立鬮分合約字人長房陳宣
    舜、次房陳念舜、參房陳明真（其法定代理人乙○○○）、
    滿房丙○○等竊思樹大分枝水遠流別理所當然今我兄弟商議
    得父母之同意各欲自創家業不如各自分居爰是邀請親族場協
    議將生父名義及陳念舜名義土地、建物、牛豚、家畜及家物
    器具等項按作為參大房均分（即是次房、參房、滿房）…茲
    將各房拈定應得土地及約束條件列明于下…」（見原審卷第
    6至7、178至179頁）。觀諸上開約定內容，堪認系爭鬮分書
    性質上係屬陳宣舜、陳念舜、陳宗舜、丙○○4 大房所訂立
    之家產分割協議，依前揭說明，陳宣舜及其繼承人固得依系
    爭鬮分書之約定請求移轉登記受分配之土地，然於辦畢所有
    權移轉登記之前，陳宣舜及其繼承人並不因此當然取得受分
    配土地之所有權。
  (二)按所謂信託契約，係指委託人以設立信託之意思，與受託人
    訂定契約，並將財產權移轉或為其他處分予受託人，使受託
    人依信託本旨，為受益人之利益或為特定目的，管理或處分
    信託財產之關係。又所謂借名登記契約，係當事人約定一方
    （借名者）經他方（出名者）同意，就屬於一方現在或將來
    之財產，以他方之名義登記為所有人或其他權利人之契約。
    查依系爭鬮分書第13條所載：「陳念舜、丙○○名義所有坐
    落龍潭鄉○○○段第1014-7、1015號等貳筆本約成立日同時
    無條件移轉登記與長房陳宣舜取得屆時陳念舜、丙○○不得
    刁難藉詞任何條件索取代價之」（見原審卷第13、185至186
    頁），依其約定內容，僅係將原登記於陳念舜、丙○○名下
    之系爭土地分歸陳宣舜取得，既非將原歸屬於陳宣舜所有之
    系爭土地移轉登記於陳念舜、丙○○名下，使陳念舜、丙○
    ○為陳宣舜之利益或為其他特定目的，而管理或處分系爭土
    地；亦非將原屬陳宣舜所有之系爭土地借用陳念舜、丙○○
    之名義登記為所有權人。依前揭說明，陳宣舜與陳念舜、丙
    ○○間就系爭土地尚不因系爭鬮分書之約定而成立信託契約
    或借名登記契約。
  (三)依系爭協議書所載：「茲對民國五拾年拾月貳拾貳日同立鬮
    分合約證書追加協議條件開列依後：一、分鬮合約證書第十
    三條銅鑼圈段壹０壹五地號家舜名義及壹０壹肆之七地號家
    舜、念舜、邱秀榮名義土地宣舜繼承人處分時家舜念舜無條
    件提供證件、蓋章給與宣舜繼承人處分。…」（見原審卷第
    17、189頁），依此約定，應認系爭協議書第1條約定僅係就
    系爭鬮分書第13條約定為追加協議，是系爭協議書第1 條約
    定之性質仍與系爭鬮分書同屬家產分割協議。又依上開約定
    ，丙○○、陳念舜及乙○○○固有配合陳宣舜之繼承人辦理
    系爭土地所有權移轉登記之義務，惟丙○○、陳念舜及乙○
    ○○並無就系爭土地與陳宣舜之繼承人成立信託契約或借名
    登記契約之意思，是亦難認兩造間就系爭土地有依系爭協議
    書之約定成立信託契約或借名登記契約。
  (四)稱贈與者，謂當事人約定，一方以自己之財產無償給與他方
    ，他方允受之契約，民法第406 條定有明文。查系爭鬮分書
    性質上屬家產分割協議，而系爭協議書僅係就系爭鬮分書之
    約定內容為追加協議，並未變更其契約性質，已如前述；又
    觀諸系爭鬮分書第13條及系爭協議書第1 條之約定內容，丙
    ○○、陳念舜及乙○○○顯非基於贈與之意思而同意將登記
    於彼等名下之系爭土地移轉予陳宣舜及其繼承人，故丙○○
    、陳念舜、乙○○○與陳宣舜間就系爭土地並無贈與關係存
    在，是被上訴人自無從依88年修正前民法第408條第1項規定
    向上訴人為撤銷贈與之意思表示。
六、丙○○及丁○○抗辯上訴人依系爭鬮分書第13條及系爭協議
    書第1 條約定所取得之系爭土地移轉登記請求權，均已罹於
    消滅時效，是彼等依法得拒絕給付等語；惟為上訴人所否認
    。經查：
  (一)按請求權，因十五年間不行使而消滅，但法律所定期間較短
    者，依其規定；消滅時效，自請求權可行使時起算，以不行
    為為目的之請求權，自為行為時起算，民法第125條、第128
    條分別定有明文。又按不動產移轉登記請求權，係屬債權法
    律關係，仍有民法第125 條規定之適用。查系爭鬮分書第13
    條已明白約定陳念舜、丙○○自50年10月22日系爭鬮分書成
    立之同時，同意無條件將系爭土地移轉登記與陳宣舜（詳見
    上述五(二)所載），依此規定，陳宣舜於50年10月22日已得依
    上開約定請求陳念舜、丙○○分別將登記於彼等名下之系爭
    土地持分移轉登記予陳宣舜，依前揭規定，此項不動產移轉
    登記請求權之消滅時效應自50年10月22日起算，並於65年10
    月22日完成消滅時效。又查陳宣舜之繼承人即上訴人遲至96
    年7月26日始提起本件訴訟而為請求（見原審卷第3頁），丙
    ○○及丁○○執此抗辯上訴人依系爭鬮分書第13條及繼承之
    法律關係所得行使之系爭土地所有權移轉登記請求權已罹於
    消滅時效一節，應屬可取。
  (二)按消滅時效，因承認而中斷；時效中斷者，自中斷之事由終
    止時，重行起算，民法第129條第1項第2款、第137條第1 項
    分別定有明文。又此所謂「承認」，為認識他方請求權存在
    之觀念表示，僅因債務人一方行為而成立；又債務人於時效
    完成後所為之承認，固無中斷時效之可言，然既明知時效完
    成之事實而仍為承認行為，自屬拋棄時效利益之默示意思表
    示，且時效完成之利益，一經拋棄，即回復時效完成前狀態
    ，債務人顯不得再以時效業經完成拒絕給付（最高法院50年
    台上字第2868號判例意旨參照）。查上訴人依系爭鬮分書第
    13條約定對陳念舜及丙○○所得行使之系爭土地所有權移轉
    登記請求權，原已於65年10月22日即罹於消滅時效，已如前
    述，然丙○○及陳念舜之配偶陳張益妹復於時效完成後之69
    年9月29 日簽訂系爭協議書，針對系爭鬮分書第13條約定而
    為追加協議，依其情形，自屬拋棄時效利益之默示意思表示
    ，依前揭說明，陳宣舜之繼承人即上訴人對丙○○及陳念舜
    所得行使之系爭土地所有權移轉登記請求權，自回復時效完
    成前狀態。是丙○○抗辯上訴人依系爭鬮分書第13條所得行
    使之請求權既已因罹於時效而消滅，不因嗣後之約定而得回
    復云云，自不足取。
  (三)上訴人雖主張系爭協議書第1 條約定係附有於上訴人決定處
    分系爭土地時，被上訴人應配合辦理土地所有權移轉登記予
    上訴人之隨意條件，故上訴人此項請求權應自上訴人決定處
    分系爭土地時起算消滅時效等語；惟為被上訴人所否認。按
    依當事人一方之意思表示而決定其成就與否之條件，謂之隨
    意條件，仍為條件之一種，除有違反強制規定或公序良俗之
    情形，應屬有效。惟查於系爭協議書簽訂時，因陳宣舜依系
    爭鬮分書第13條約定原得對丙○○、陳念舜行使之系爭土地
    所有權移轉登記請求權已罹於消滅時效，且系爭土地之登記
    名義人已變更為丙○○、乙○○○及陳張益妹，而陳宣舜亦
    已死亡，由上訴人共同繼承，因而另行簽訂系爭協議書，而
    為追加協議，此為上訴人所不爭執（見本院卷第32頁倒數第
    5行至32頁背面第3行，93頁第11至17行）。又依系爭協議書
    第1 條約定：「茲對民國五拾年拾月貳拾貳日同立鬮分合約
    證書追加協議條件開列依後：一、分鬮合約證書第十三條銅
    鑼圈段壹０壹五地號家舜名義及壹０壹肆之七地號家舜、念
    舜、邱秀榮名義土地宣舜繼承人處分時家舜念舜無條件提供
    證件、蓋章給與宣舜繼承人處分。…」（見原審卷第17、18
    9 頁），核其真意，應係丙○○及陳張益妹同意仍依系爭鬮
    分書第13條約定履行移轉系爭土地持分之義務，另乙○○○
    亦同意將登記其名下之系爭土地持分移轉登記予陳宣舜之繼
    承人；至所謂「宣舜繼承人處分時家舜念舜無條件提供證件
    、蓋章給與宣舜繼承人處分」，應僅係表明丙○○及陳念舜
    同意配合陳宣舜之繼承人辦理土地持分移轉登記之意旨，而
    非隨意條件之約定，是上訴人執此主張系爭協議書第1 條約
    定係附有於上訴人決定處分系爭土地時，被上訴人應配合辦
    理土地所有權移轉登記予上訴人之隨意條件云云，尚不足取
    。
  (四)系爭協議書第1 條約定並未附有條件，已如前述，是陳宣舜
    之繼承人即上訴人於該協議書簽訂時之69 年9月29日已得依
    該條約定請求丙○○、乙○○○及陳張益妹辦理系爭土地持
    分移轉登記，是此項不動產移轉登記請求權之消滅時效應自
    69年9月29日起算，並於84年9月29日完成消滅時效，然上訴
    人遲至96 年7月26日始提起本件訴訟而為請求，丙○○及丁
    ○○（繼承陳張益妹就系爭1014-7地號土地部分持分）執此
    為時效抗辯，洵屬有據，是丙○○及丁○○自得拒絕給付。
    又查上訴人依系爭協議書第1 條約定對丙○○、乙○○○、
    丁○○及戊○○所為本件請求，其給付標的可分，且丙○○
    、乙○○○、丁○○及戊○○對上訴人所負之系爭土地持分
    移轉登記義務係屬個別，故本件訴訟標的對於丙○○、乙○
    ○○、丁○○及戊○○並無合一確定之必要，依民事訴訟法
    第55條規定，丙○○及丁○○所為時效抗辯之行為，其效力
    不及於乙○○○及戊○○。則上訴人對於乙○○○及戊○○
    （繼承陳張益妹就系爭1014-7地號土地部分持分）依系爭協
    議書第1 條約定所得行使之土地持分移轉登記請求權，雖已
    罹於消滅時效，然乙○○○及戊○○既未為時效抗辯，仍不
    得拒絕給付。
  (五)兩造並未因系爭協議書第1 條約定而就系爭土地成立信託契
    約或借名登記契約，是上訴人自無從終止信託關係或借名登
    記關係，從而，上訴人主張其對被上訴人之本件請求權應自
    其終止上開契約之翌日起算消滅時效云云，自無足取。
  (六)上訴人雖又主張丙○○、陳念舜及陳張益妹曾於81 年7月30
    日與上訴人簽訂系爭同意書，應認丙○○等人已於81年7月3
    0 日拋棄時效利益等語；惟亦為丙○○所否認，並抗辯系爭
    同意書係針對系爭協議書第2 條有關坐落桃園縣龍潭鄉○○
    ○段1022地號土地上房屋拆遷問題而簽訂，與系爭土地無涉
    等語。經查依系爭協議書第2 條約定：「銅鑼圈壹０貳貳地
    號建地上之房屋現有念舜、家舜、明真居住，宣舜之繼承人
    同意念舜、家舜、明真等三人每人給與新台幣參拾萬元整作
    為搬遷費及耕作權其他一切費用，以本協議書成立月為準，
    依出賣當時前參個月政府公佈物價指數計算付現款（搬遷費
    言定土地買墳立契日起參個月內給付清楚同時將房地交還宣
    舜之繼承人處理之」（見原審卷第17至18、189至190頁）；
    而系爭同意書約定：「立同意書人丙○○、陳念舜、張益妹
    同意依據69 年9月29日協議書內容，由陳宣舜之繼承人給付
    新台幣參拾萬元整作為搬遷費、耕作權及其他一切費用，並
    於當時預付伍萬元，餘額貳拾伍萬元整，現陳宣舜之繼承人
    同意於土地賣出時，於尾款收取時乙次給付，立約人不得主
    張其他名義之補償，恐空口無憑，特立此據」（見原審卷第
    65、66 頁）。足見系爭同意書係針對系爭協議書第2條約定
    所為，核與系爭土地無涉，是尚難因丙○○、陳念舜及陳張
    益妹簽訂系爭同意書，即足據以認定彼等有拋棄上開時效利
    益之意思。是上訴人所為此部分之主張，亦不足取。
七、綜上所述，上訴人依系爭協議書第1 條約定，請求乙○○○
    將系爭1014-7地號土地所有權應有部分1/3 移轉登記予上訴
    人公同共有、戊○○將系爭1014-7地號土地所有權應有部分
    1/6 移轉登記予上訴人公同共有，為有理由，應予准許；至
    上訴人依系爭鬮分書第13 條、系爭協議書第1條、信託及借
    名登記之法律關係，請求丙○○將系爭1015地號土地所有權
    全部及系爭1014-7地號土地所有權應有部分1/3 移轉登記予
    上訴人公同共有，及丁○○將系爭1014-7地號土地所有權應
    有部分1/6 移轉登記予上訴人公同共有，為無理由，應予駁
    回。從而，原審就上開應予准許部分所為上訴人敗訴之判決
    ，自有未洽，上訴意旨指摘原判決此部分為不當，求予廢棄
    改判，為有理由，應予准許；至上開不應准許部分，原審所
    為上訴人敗訴之判決，核無違誤，上訴意旨指摘原判決此部
    分為不當，併求予廢棄改判，為無理由，應予駁回。
八、兩造其餘之攻擊或防禦方法及未經援用或進行調查之證據，
    經本院斟酌後，認為均不足以影響本判決之結果，自無予以
    調查或逐一詳予論駁之必要。附此敘明。
九、據上論結，本件上訴為一部有理由，一部無理由，依民事訴
    訟法第449條第1項、第450條、第463條、第385條第1項前段
    、第79條、第85條第2項，判決如主文。
中    華    民    國    98    年    9     月    22    日
                    民事第四庭
                        審判長法  官  張劍男
                              法  官  陳靜芬
                              法  官  彭昭芬
正本係照原本作成。
如不服本判決，應於收受送達後20日內向本院提出上訴書狀，其
未表明上訴理由者，應於提出上訴後20日內向本院補提理由書狀
（均須按他造當事人之人數附繕本）上訴時應提出委任律師或具
有律師資格之人之委任狀；委任有律師資格者，另應附具律師資
格證書及釋明委任人與受任人有民事訴訟法第466條之1第1項但
書或第2項（詳附註）所定關係之釋明文書影本。
中    華    民    國    98    年    9     月    22    日
                              書記官  紀昭秀
附註：
民事訴訟法第466條之1（第1項、第2項）：
對於第二審判決上訴，上訴人應委任律師為訴訟代理人。但上訴
人或其他法定代理人具有律師資格者，不在此限。
上訴人之配偶、三親等內之血親、二親等內之姻親，或上訴人為
法人、中央或地方機關時，其所屬專任人員具有律師資格並經法
院認為適當者，亦得為第三審訴訟代理人。

司法院資訊處製作；財團法人民間司法改革基金會備份。
